【裁判字號】    98,易,3650
【裁判日期】    990128
【裁判案由】    妨害名譽
【裁判全文】
臺灣臺北地方法院刑事判決              98年度易字第3650號
公  訴  人  臺灣臺北地方法院檢察署檢察官
被      告  甲○○
選任辯護人  羅紀雄律師
上列被告因妨害名譽案件，經檢察官提起公訴（98年度偵續字第
897號），本院判決如下：
    主  文
甲○○公然侮辱人，處罰金新臺幣仟元，如易服勞役，以新臺
幣壹仟元折算壹日。
    事  實
一、甲○○於民國97年10月25日下午6時50分許，在臺北縣新店
    市○○路99號之私立景文科技大學景文科技大樓A306號教室
    內，因上課中開關電扇一事，與同堂上課之乙○○發生爭執
    。詎甲○○竟基於公然侮辱之犯意，於特定多數人得以共見
    共聞之教室中，以足以貶損名譽之「不用跟沒水準的人談EQ
    」語句，侮辱乙○○。
二、案經乙○○訴由臺灣臺北地方法院檢察署檢察官偵查後起訴
    。
    理  由
甲、程序部分：
一、本件為刑事訴訟法第376 條第1 、2 款所列案件，依同法第
    284 條之1前段規定，由法官1人獨任審判，合先敘明。
二、(一)按被告以外之人於審判外之言詞或書面陳述，除法律有規
      定者外，不得作為證據。又被告以外之人於審判外之陳述
      ，雖不符前4 條之規定，而經當事人於審判程序同意作為
      證據，法院審酌該言詞陳述或書面陳述作成時之情況，認
      為適當者，亦得為證據，刑事訴訟法第159 條第1 項、第
      159 條之5 第1 項定有明文。
    (二)查告訴人乙○○之警詢及檢察官訊問筆錄、謝目堂、黃宏
      達之檢察官訊問筆錄，均為被告甲○○以外之人於審判外
      之言詞陳述，惟被告及檢察官於本院審理時同意作為證據
      ，本院揆諸前開法條規定，並審酌前開言詞陳述作成時之
      情況，認為適當，自得作為證據，合先敘明。
乙、實體部分：
一、訊據被告固坦承於事實欄所載之時間、地點，講出「不用跟
    沒水準的人談EQ」這句話之事實，惟矢口否認有何公然侮辱
    之犯意，辯稱：當時因開關電扇發生糾紛，授課老師說要以
    EQ來處理事情，當時告訴人回覆EQ對某些人不適用，所以被
    告即以自嘲的方式低頭自言自語的回應「不用跟沒水準的人
    談EQ」，係指被告就是沒水準的人不適用EQ，並非指告訴人
    ，亦無惡意云云。經查：
    (一)被告於97年10月25日下午6時50分許，在臺北縣新店市○
      ○路99號之私立景文科技大學景文科技大樓A306號教室內
      ，因上課中開關電扇一事，與同堂上課之告訴人發生爭執
      。授課老師謝目堂稱：「請同學用EQ來處理事情」，告訴
      人回覆：「EQ對某些人不適用」，被告接著說「不用跟沒
      水準的人談EQ」之事實，業據告訴人於警詢及檢察官訊問
      （他卷第11至13頁、第36至37頁、偵卷第5至9頁、偵續卷
      第22至24頁）指述明確，核與謝目堂、黃宏達於檢察官訊
      問時證述（偵卷第43至44頁）情節相符，復為被告坦認在
      卷，可以認定。
    (二)被告固然辯稱其係低頭自嘲，所稱內容係指自己，並未指
      告訴人或侮辱告訴人云云，惟查：
      1.就當天何以發生爭執，告訴人於98年12月2日檢察官訊
        問時具結證稱：「晚上6點50分，我們在老師授課時，
        因為電風扇開關的問題，我當天重感冒，被風吹到會不
        舒服，我就去把電扇關掉，被告就馬上去把電扇打開，
        一開一關3次，到第3次打開後，我就跟被告說『可不可
        以不要打開電扇』…。」（偵續卷第23頁）；謝目堂於
        98年6月23日檢察官訊問時具結證稱：「當時是晚上第
        一節課，約6時50分左右，因為教室沒開冷氣，被告起
        身開風扇，告訴人就將風扇關掉，如此來回3次，我見
        狀就跟同學說，請同學用EQ溝通來化解爭執…。」（偵
        卷第43頁）；被告於98年12月2日檢察官訊問時供稱：
        「因為當天很熱，沒有開冷氣，胖邊的同學也同意開電
        扇，我開了2次，第1次開了停了，我又去開，是去開我
        們這一面的電扇。」、「因為他（指告訴人）感冒不舒
        服，他是我去開第2次的時候才說她不舒服這件事情，
        我有問他要不要換位置，老師就說『同學要用EQ解決問
        題』。」（偵續卷第24頁）等語。足見當時因天氣悶熱
        ，被告3次開電扇，而因告訴人罹患感冒不舒服，而3度
        關掉電扇，而發生糾紛，授課教師謝目堂見狀稱：「請
        同學用EQ解決問題。」而告訴人即稱「EQ對有些人不適
        用」，被告接著說「不用跟沒水準的人談EQ」乙情。
      2.而由當時被告3度起身開電扇，告訴人3度起身關電扇，
        如此一來一往總共6度開關電扇，應可想見被告與告訴
        人就開關電扇與否，已覺相當不快，才會堅持地一再起
        身開關電扇。在這種情況下，謝目堂本欲化解糾紛的「
        請同學用EQ解決問題」，告訴人以之為話柄，稱「EQ對
        有些人不適用」，言下之意不適用EQ者應指被告，而面
        對告訴人當眾指其不適用EQ，被告應更覺不悅，是其接
        著說「不用跟沒水準的人談EQ」，很明顯地係反諷告訴
        人是不適用EQ之「沒水準的人」，始為合理，也和當時
        先是一開一關電扇，繼而言詞一來一往之氣氛較為符合
        。反而被告所辯稱之自嘲自己是「沒水準之人」，不適
        用EQ之情節，相對照其先前堅持要開電扇，甚至寧可起
        身3次的態度，實在不合理。何況被告如欲自嘲，有更
        直接的如「我不適用EQ」等語句即可，何必「拐彎抹角
        」地用「不用跟沒水準的人談EQ」藉以自嘲，亦與常情
        不符，顯見其上開辯解係臨訟圖免之詞，並不可採。
    (三)綜上，本案事證明確，被告犯行堪以認定，應依法論科。
二、論罪科刑之理由：
    (一)核被告甲○○所為，係犯刑法第309條第1項公然侮辱人罪
      。
    (二)爰審酌被告並無前科，其素行良好，有臺灣高等法院被告
      前案紀錄表1份在卷可考，其因開關電扇與告訴人發生糾
      紛，因一時衝動，於上課時段，當著授課老師及其餘同學
      面前，以足以貶損名譽之「不用跟沒水準的人談EQ」語句
      ，暗指告訴人「沒水準」，辱罵告訴人，惟當時係與告訴
      人在口舌爭執間，雖未能坦承全部犯行，但因告訴人要求
      之和解金額高達新臺幣20,000,000元（見附帶民事訴訟起
      訴狀）而未能和解等犯罪之動機、目的、手段及造成之損
      害等一切情狀，量處如主文所示之罰金，並諭知如易服勞
      役之折算標準。
三、據上論斷，應依刑事訴訟法第284條之1前段、第299條第1項
    前段，刑法第309條第1項、第42條第3項前段，刑法施行法
    第1條之1，判決如主文。
本案經檢察官徐則賢到庭執行職務
中    華    民    國    99    年    1     月    28    日
                  刑事第十三庭  法  官  李貞瑩
以上正本證明與原本無異。
如不服本判決應於收受送達後10日內向本院提出上訴書狀，並應
敘述具體理由；其未敘述上訴理由者，應於上訴期間屆滿後20日
內向本院補提理由書（均須按他造當事人之人數附繕）「切勿逕
送上級法院」。
                                書記官  陳鳳瀴
中    華    民    國    99    年    1     月    28    日
附錄論罪科刑條文：
中華民國刑法第309條（公然侮辱罪）
公然侮辱人者，處拘役或 3 百元以下罰金。
以強暴犯前項之罪者，處 1 年以下有期徒刑、拘役或 5 百元以
下罰金。

司法院資訊處製作；財團法人民間司法改革基金會備份。
